ACORDAO-COMPLETO-2423752

ACÓRDÃO 7595/2021 ATA 14/2021 - PRIMEIRA CÂMARA

VISTOS, relatados e discutidos estes autos de Aposentadoria, os Ministros do Tribunal de Contas da União, reunidos em Sessão da 1ª Câmara, ante as razões expostas pelo Relator, e com fundamento nos arts. 1º, inciso V, e 39, inciso II, ambos da Lei 8.443, de 16 de julho de 1992, c/c o art. 259, inciso II, do Regimento Interno desta Corte de Contas, ACORDAM em:
9.1. considerar legais os atos constantes das peças 3 e 4, relativos às aposentadorias de Lígia Maria Bothona e de Liorne Martins Luzzatto, autorizando-lhes o respectivo registro, nos termos do art. 260, § 1º, do Regimento Interno desta Corte de Contas; 
9.2. considerar automaticamente registrados em 24/8/2020 os atos constantes das peças 5/7, relativos à aposentadoria inicial e alterações de Loiva Maria Alvarez Gomes, e encaminhar os autos à Secretaria de Fiscalização de Pessoal para a adoção dos procedimentos necessários com vistas à revisão de ofício, nos termos do subitem 9.2.1 do Acórdão 122/2021-TCU-Plenário; e
9.3. dar ciência desta deliberação à Gerência Executiva do INSS em Porto Alegre/RS.

Pessoal: Aposentadoria. Processo gerado automaticamente com atos priorizados/selecionados pela Sefip.

Primeira Câmara

3. Interessadas:  Lígia  Maria  Bothona,  CPF  XXX.903.280-XX;  Liorne  Martins  Luzzatto, CPF XXX.712.960-XX e Loiva Maria Alvarez Gomes, CPF XXX.078.157-XX.

13.1. Ministros presentes: Walton Alencar Rodrigues (Presidente), Benjamin Zymler, Vital do Rêgo e Jorge Oliveira.
13.2. Ministros-Substitutos presentes: Augusto Sherman Cavalcanti (Relator) e Weder de Oliveira.

ACORDAO-COMPLETO-2528762

Acórdão 604/2022 - Plenário

AUGUSTO SHERMAN

Cuidam os presentes autos das Aposentadorias de Lígia Maria Bothona, Liorne Martins Luzzatto e de Loiva Maria Alvarez Gomes (inicial e alterações) conforme os termos constantes das peças 3/7 cujos atos foram encaminhados ao Tribunal por intermédio do sistema Sisac, na sistemática definida na IN 78/2018, com parecer do órgão de Controle Interno pela legalidade. 
2.	A unidade técnica, ao analisar os fundamentos legais das concessões e as informações prestadas pelo órgão do controle interno, lavrou a instrução vista à peça 9, adiante parcialmente transcrita, com eventuais ajustes de forma:
		" (...) 
EXAME TÉCNICO  
3.	A servidora Ligia Maria Bothona aposentou-se voluntariamente, com proventos integrais, com base no art. 6º da EC 41/2003, com a vantagem do art. 62-A da Lei 8.112/1990. Em análise feita na ficha financeira da interessada, constatou-se a inclusão de parcela considerada irregular por esta Corte de Contas. Trata-se de vantagem relativa a decisão judicial que concedeu reajuste de 3,17% por perda remuneratória decorrente de aplicação errônea dos critérios de reajuste previstos nos arts. 28 e 29 da Lei 8.880/1994, a qual já deveria ter sido absorvida pelos reajustes remuneratórios ocorridos ao longo do tempo (Acórdão 2161/2005-TCU-Plenário, de relatoria do Ministro Walton Alencar Rodrigues) .  Entretanto, uma vez que a vantagem não existe no ato, não interfere no registro pela legalidade da concessão, cabendo determinação à unidade jurisdicionada que exclua seu pagamento dos proventos da interessada.
4.	O Sr. Liorne Martini Luzzatto aposentou-se inicialmente, com base no art. 8º da EC. 20/1998, com proventos proporcionais, cujo ato de concessão mereceu chancela de legalidade no TC Processo 007.181/2010-8. Examina-se nestes autos ato de alteração de fundamento legal da concessão para o art. 40, inciso III, alínea 'a', da Constituição Federal, com redação dada pelo art. 3º da EC 41/2003, e inclusão da vantagem do art. 192, I, da Lei 8.112/1990.  A integralização dos proventos se deu em virtude de averbação de tempo insalubre antes do advento da Lei 8.112/1990. Considerando que o interessado ocupava o cargo de Perito Médico, tal averbação está de acordo com a jurisprudência do TCU (Acórdão 911/2014-TCU-Plenário, de relatoria do Ministro Benjamin Zymler) . O referido servidor fez jus também à parcela de incorporação de 'quintos' do DAI-111.2, relativamente ao período de 06/06/1989 a 10/09/1990.
5.	Verificando-se o ato e a ficha financeira do Sr. Liorne Martini Luzzatto, constatou-se o pagamento de parcela tida como irregular por este Tribunal. Trata-se de decisão judicial referente ao reajuste de 3,17%, que já deveria ter sido absorvido. Deste modo, o ato está irregular.
6.	A servidora Loiva Maria Alvarez Gomes aposentou-se voluntariamente, com proventos integrais, com base no arts. 100, inciso III, e 101, I, alínea 'a', da Constituição Federal de 1967, carreando para a inatividade a vantagem dos 'quintos' da Lei 6.732/1979 mais a vantagem do art. 184, II, da Lei 1.711/1952.  Examinam-se nestes autos o ato inicial e dois atos de alteração da interessada (atos 10162275-04-2015-000006-8 e 10162275-04-2015-000007-6) .
7.	O ato de alteração n. 10162275-04-2015-000006-8 foi editado para incluir no fundamento legal a vantagem da 'opção' de função e nos proventos a vantagem VPNI do art. 62-A da Lei 8.112/1990. Posteriormente, novo ato (10162275-04-2015-000007-6) alterou o fundamento legal para excluir a 'opção' do 2º da Lei 8.911/1994 e a inclusão da vantagem do art. 184, inciso II, da Lei 1.711/1952. Desse ato, constam também rubricas judiciais de 'quintos' de DAI 111.1 e do percentual de 3,17%.  Hoje, a servidora recebe o valor de R$ 1.283,05, referente à vantagem do art. 184, inciso II da Lei 1.711/1952, e a vantagem judicial dos 'quintos' da Lei 6732/1979, no valor de R$ 98,99, situação vedada pela regra contida no art. 2º da Lei 6.732/1979. E a rubrica judicial do percentual de 3,17% remanesce.
8.	Desta forma, cabe proposta de ilegalidade dos atos de alteração de aposentadoria de Loiva Maria Alvarez Gomes, recusando-se a eles o registro.
CONCLUSÃO
9.	Em razão do exposto, esta Unidade Técnica considera que o ato de Ligia Maria Bothona pode receber a chancela de legalidade e o registro por esta Egrégia Corte, determinando-se à entidade de origem a exclusão da parcela judicial irregular (3,17%) .
10.	Quanto ao ato de Liorne Martini Luzzatto deve ser considerado ilegal em razão da inclusão nos proventos de parcela judicial (3,17%) , em desacordo com a Lei 8.880/1994 e a jurisprudência do TCU.
11.	Os atos de aposentadoria de Loiva Maria Alvarez Gomes não podem prosperar em razão de inclusão de pagamento do pagamento da vantagem do art. 184, inciso II, da Lei 1711/1952, cumulativo com a vantagem dos 'quintos' da Lei 6.732/1979, em desobediência ao art. 2º da lei, bem como de parcelas judiciais referentes ao reajuste de 3,17% e de 'quintos', e da vantagem 'opção'. Destaque-se que a análise deste processo levou em conta os dispositivos da Resolução TCU 315/2020.
 (...) "
3.	A unidade técnica encerrou sua instrução com proposta de legalidade da aposentadoria de Lígia Maria Bothona (peça 3) , autorizando o registro do ato concessório respectivo, e pela ilegalidade das aposentadorias de Liorne Martins Luzzatto (peça 4) , e de Loiva Maria Alvarez Gomes (inicial e duas alterações - peças 5/7) , com negativa de registro dos respectivos atos concessórios. 
4.	O Ministério Público, neste ato representado pelo Procurador Júlio Marcelo de Oliveira, emitiu o Parecer visto à peça 11, lavrado nos seguintes termos:
"Trata-se de processo consolidado com cinco atos de aposentadoria de servidores da Gerência Executiva do INSS - Porto Alegre/RS, que receberam pareceres pela legalidade do controle interno.
A seu turno, a Secretaria de Fiscalização de Pessoal manifestou-se pela:
	a) legalidade do ato de Ligia Maria Bothona (peça 3) , com determinação para cessar os pagamentos irregulares da parcela de 3,17%, concedida após a vigência da concessão;
	b) ilegalidade do ato de Liorne Martini Luzzatto (peça 4) , tendo em vista os pagamentos indevidos da parcela de 3,17%, desde a vigência da concessão;
	c) ilegalidade dos três atos de Loiva Maria Alvarez Gomes, de acordo com as falhas abaixo indicadas:
	c.1) ato inicial (peça 6) : deferimento cumulativo da vantagem do art. 184, inciso II, da Lei 1.711/1952 com quintos;
	c.2) primeira alteração (peça 5) : quintos pagos juntamente com a parcela opção;
	c.3) segunda alteração (peça 7) : irregularidade observada na inicial e, ainda, a consignação ilegal do resíduo de 3,17%.
No caso de Ligia Maria Bothona (peça 3) , a unidade técnica considera legal a aposentadoria e propõe determinar à Gerência Executiva do INSS - Porto Alegre/RS que adote medidas para cessar os pagamentos da superveniente vantagem de 3,17%, nos atuais proventos da interessada.
Nota-se que a vantagem impugnada pela unidade técnica não ultrapassa o percentual de 3,17% incidente sobre a parcela de quintos incorporados até dezembro de 1994. Desse modo, o seu pagamento encontra amparo no art. 10 da MP 2.225-45/2001, conforme se extrai, e.g., da seguinte deliberação:
Acórdão 8583/2017-TCU-Segunda Câmara
PESSOAL. APOSENTADORIA. VANTAGEM DE 3,17%  (URV) INCIDENTE SOBRE A PARCELA DECORRENTE DA INCORPORAÇÃO DE QUINTOS INCORPORADOS ATÉ DEZEMBRO DE 1994. EXCEÇÃO PREVISTA NO ART. 10 DA MEDIDA PROVISÓRIA 2.225-45/2001. LEGALIDADE DE UM DOS ATOS. REGISTRO. ILEGALIDADE DOS OUTROS DOIS ATOS. NEGATIVA DE REGISTRO. DETERMINAÇÃO. CIÊNCIA. RELATÓRIO.
Nessa linha de raciocínio, o ato de Liorne Martini Luzzatto (peça 4) pode ser considerado legal e registrado pelo Tribunal de Contas da União.
Ante o exposto, o Ministério Público de Contas manifesta-se pela legalidade e registro dos atos de aposentadoria em favor de Ligia Maria Bothona (peça 3) e de Liorne Martini Luzzatto (peça 4) e aquiesce à proposta oferecida pela unidade técnica no sentido de considerar ilegais os três atos (inicial e alterações) em favor de Loiva Maria Alvarez Gomes (peças 5 a 7) ".
É o Relatório.

não há.

Procurador Júlio Marcelo de Oliveira.

PESSOAL. APOSENTADORIA. DOIS ATOS CONFORME OS NORMATIVOS REGENTES. LEGALIDADE E REGISTRO. IRREGULARIDADE DE TRÊS ATOS (INICIAL E ALTERAÇÕES). ACUMULAÇÃO DE QUINTOS COM OPÇÃO E RESÍDUO DO PERCENTUAL DE 3,17% RELATIVO À DIFERENÇA DE URV. REGISTRO AUTOMÁTICO DA CONCESSÃO PELO DECURSO DO PRAZO QUINQUENAL. RESTITUIÇÃO DOS AUTOS À SEFIP PARA ADOÇÃO DE PROVIDÊNCIAS.

APOSENTADORIA (APOS)

Secretaria de Fiscalização de Integridade de Atos e Pagamentos de Pessoal e de Benefícios Sociais (Sefip).

Versam os presentes autos acerca das Aposentadorias de Lígia Maria Bothona, Liorne Martins Luzzatto e de Loiva Maria Alvarez Gomes (inicial e alterações) , concedidas pela Gerência Executiva do INSS em Porto Alegre/RS. 	
2.	A unidade técnica opinou pela ilegalidade da aposentadoria de Liorne Martins Luzzatto (peça 4) , em razão da inclusão nos proventos de parcela judicial (3,17%) , em desacordo com a Lei 8.880/1994, bem como da aposentadoria de Loiva Maria Alvarez Gomes (inicial e duas alterações) , em face do pagamento da vantagem do art. 184, inciso II, da Lei 1711/1952, cumulativo com a vantagem dos "quintos" da Lei 6.732/1979, em contrariedade com a regência, bem como pela inclusão nos proventos de parcelas judiciais referentes ao reajuste de 3,17% e de "quintos", cumulativamente com a vantagem "opção".  Quanto ao ato visto à peça 3, alusivo à aposentadoria de Lígia Maria Bothona, a unidade técnica concluiu pela legalidade e registro por estar em consonância com o regramento aplicado à espécie.
 3.	O Ministério Público divergiu da proposta alvitrada pela unidade instrutiva relativamente à aposentadoria de Liorne Martins Luzzatto (peça 4) . O Parquet especializado manifestou o entendimento de que a vantagem impugnada pela unidade técnica não ultrapassa o percentual de 3,17% incidente sobre a parcela de quintos incorporados até dezembro de 1994, de modo que o pagamento dessa rubrica está assegurado por força do art. 10 da MP 2.225-45/2001 e na jurisprudência desta Corte de Contas assentada no Acórdão 8583/2017-TCU-Segunda Câmara, Relator Ministro-Substituto André de Carvalho, cuja ementa é a seguinte:
"PESSOAL. APOSENTADORIA. VANTAGEM DE 3,17%  (URV)     INCIDENTE    SOBRE   A     PARCELA        DECORRENTE    DA     INCORPORAÇÃO   DE    QUINTOS     INCORPORADOS  ATÉ    DEZEMBRO   DE 1994.        EXCEÇÃO   PREVISTA   NO ART. 10  DA MEDIDA PROVISÓRIA 2.225-45/2001.          LEGALIDADE   DE UM  DOS ATOS. REGISTRO. ILEGALIDADE DOS OUTROS  DOIS    ATOS.  NEGATIVA  DE REGISTRO.  ETERMINAÇÃO. CIÊNCIA. RELATÓRIO".
4.	Consta da peça 4 a informação de que o exercício da função comissionada da qual decorreu a incorporação de "quintos", em cuja parcela incidiu o reajuste de 3,17%, abrangeu o período entre 6/6/1989 e 10/9/1990, e, por essa razão, entendo que se trata de hipótese que afasta a irregularidade apontada pela unidade técnica, estando o ato apto ao registro nesta Corte de Contas, nos termos propostos pelo Ministério Público.
5.	Já no que se refere à aposentadoria de Loiva Maria Alvarez Gomes (inicial e alterações) , a despeito da correta instrução levada a cabo pela unidade técnica, outro deslinde deverá ser dado à questão. É que exsurge dos documentos constantes das peças 5/7, a informação de que os atos concessórios deram entrada nesta Corte de Contas em 24/8/2015, portanto há mais de cinco anos, de sorte que a hipótese presente atrai o novel entendimento adotado por este Tribunal em decorrência da decisão do STF no âmbito do RE 636.553, em que restou fixado o prazo de cinco anos para uma resolução de mérito de processos de concessão, após o qual esses atos serão considerados tacitamente registrados.  
6.		Assim, por esses fundamentos, entendo que o ato inicial da aposentadora da Sr.ª Loiva Maria Alvarez Gomes, assim como os dois atos de alteração, devem ser considerados tacitamente registrados desde 24/8/2020, considerando os cinco anos transcorridos. Todavia, no lastro do que vem decidindo esta Corte de Contas, os autos devem ser encaminhados à Sefip para adoção das medidas com vistas à revisão de ofício, nos termos preconizados na decisão dos embargos de declaração opostos ao mencionado RE 636.553. 
           	 Ex positis, divergindo, em parte, da proposta alvitrada pela unidade técnica e do Parecer do representante do Ministério Público, manifesto-me por que o Tribunal aprove o acórdão que ora submeto à deliberação deste Colegiado. 
TCU, Sala das Sessões, em 4 de maio de 2021.
AUGUSTO SHERMAN CAVALCANTI 
Relator